---
output:
  word_document: default
  html_document: default
---
q1---
title: "Análisis de Precios de Vinos - Vivino.com"
author: "Maruxa Moreira"
date: "2024-03-20"
output:
  word_document: default
  html_document:
    df_print: paged
editor_options:
  chunk_output_type: console
---

```{r setup, include=FALSE}
knitr::opts_chunk$set(echo = TRUE)

# instalación de librería lmtest
if (!require("lmtest")) install.packages("lmtest")

# carga de librerías requeridas
library("tidyverse")
library(dplyr)
library(ggplot2)
library(lmtest)
library(caret)
```

#0.- Introducción

Vivino es un mercado de vinos en línea que ofrece una amplia selección de vinos 
a precios competitivos. Este análisis se centra en desarrollar un modelo de 
predicción de precios y realizar comparaciones entre diferentes tipos de vinos 
utilizando datos de Vivino.com.

## Variables del Dataset

- Name: Nombre del vino
- Country: País de procedencia
- Region: Región de procedencia
- Winery: Bodega que produce el vino
- Rating: Calificación dada por el usuario
- NumberOfRatings: Número de personas que calificaron el vino
- Price: Precio de la botella
- Year: Año de cosecha
- wine_type: Tipo de vino

#1.- **Datos**

```{r data}
df_wines <- read.csv("/Users/maruxamoreiraperez/Desktop/EscritorioMaru/Cursos/MacAir_Data Science /Modulo 6_Estadistica/CaseToSolve_M6/df_wines.csv")

glimpse(df_wines)
```

#2.- **EDA**

```{r EDA1_estructura}
# Estructura básica de los datos
str(df_wines)
```

```{r EDA2_resumen}
# Resumen estadístico
summary(df_wines)
```

```{r EDA3_calidad}
# Verificar NA's y duplicados
na_count <- colSums(is.na(df_wines))
print("Valores NA por columna:")
print(na_count)

duplicados <- sum(duplicated(df_wines))
print("Número de filas duplicadas:")
print(duplicados)
```

```{r EDA4_tipos_vino}
# Tipos únicos de vino
print("Tipos de vino únicos:")
table(df_wines$wine_type)
```

```{r EDA5_precios}
# Resumen estadístico de precios
summary(df_wines$Price)

# Tabla de frecuencias por rangos de precios
breaks <- c(0, 10, 30, 50, max(df_wines$Price))
precio_categorias <- cut(df_wines$Price, breaks=breaks, 
                        labels=c("Económico (<10€)", 
                               "Medio (10-30€)", 
                               "Premium (30-50€)", 
                               "Alta gama (>50€)"))
tabla_precios <- table(precio_categorias)
print("\nDistribución por segmentos de precio:")
print(tabla_precios)
print("\nPorcentajes por segmento:")
print(round(prop.table(tabla_precios) * 100, 2))
```

```{r EDA6_valoraciones}
# Resumen estadístico de valoraciones
print("Resumen de Ratings:")
summary(df_wines$Rating)

print("\nResumen de Número de Reseñas:")
summary(df_wines$NumberOfRatings)

# Veamos la relación entre Rating y NumberOfRatings
# Creamos categorías para el número de reseñas
breaks_ratings <- c(0, 100, 500, 1000, max(df_wines$NumberOfRatings))
rating_categorias <- cut(df_wines$NumberOfRatings, breaks=breaks_ratings,
                        labels=c("Pocas (<100)",
                               "Moderadas (100-500)",
                               "Muchas (500-1000)",
                               "Muy populares (>1000)"))

# Tabla cruzada de valoraciones medias por categoría
print("\nValoración media por número de reseñas:")
tapply(df_wines$Rating, rating_categorias, mean)
```

```{r EDA7_precio_tipo}

# Estadísticas detalladas por tipo de vino
estadisticas_por_tipo <- df_wines %>%
  group_by(wine_type) %>%
  summarise(
    n = n(),                          # Número de vinos
    precio_min = min(Price),          # Precio mínimo
    precio_max = max(Price),          # Precio máximo
    precio_medio = mean(Price),       # Precio medio
    precio_mediana = median(Price),   # Precio mediana
    desv_est = sd(Price),            # Desviación estándar
    cv = sd(Price)/mean(Price)*100   # Coeficiente de variación
  ) %>%
  arrange(desc(precio_medio))         # Ordenar por precio medio

print("Estadísticas de precio por tipo de vino:")
print(estadisticas_por_tipo)
# Boxplot de precio por tipo de vino
boxplot(Price ~ wine_type, data = df_wines,
        main = "Distribución de Precios por Tipo de Vino",
        xlab = "Tipo de Vino",
        ylab = "Precio (€)",
        col = "lightblue")

# Estadísticas por tipo de vino
print("Precio medio por tipo de vino:")
round(tapply(df_wines$Price, df_wines$wine_type, mean), 2)

print("\nPrecio mediano por tipo de vino:")
round(tapply(df_wines$Price, df_wines$wine_type, median), 2)
```

```{r EDA8_visualizaciones}
# Boxplot de precios
boxplot(df_wines$Price, 
        main="Distribución de Precios",
        ylab="Precio (€)",
        col="skyblue")

# Histograma de precios
hist(df_wines$Price, 
     main="Histograma de Precios",
     xlab="Precio (€)",
     col="lightblue",
     breaks=30)

```

```{r EDA9_correlaciones}
# Seleccionamos variables numéricas
vinos_num <- df_wines %>% 
  select_if(is.numeric)

# Matriz de correlaciones
round(cor(vinos_num, method = "pearson"), 3)

# Visualización de correlaciones
library(corrplot)
matriz_correlacion <- cor(vinos_num)
corrplot(matriz_correlacion, type = "full")
```

#3.- ***Modelo***

##3.1.- ***Train & Test***

```{r train_test}
# Establecer semilla para reproducibilidad
set.seed(1234)

# Crear índices para la división (80-20)
train_index <- createDataPartition(df_wines$Price, p = 0.80, list = FALSE)

# Dividir en train y test
train_data <- df_wines[train_index, ]
test_data <- df_wines[-train_index, ]

# Separar variables independientes y dependiente, y escalar las variables numéricas para que estén en la misma magnitud
X_train <- train_data %>%
  mutate(
    Rating_sc = scale(Rating),
    NumberOfRatings_sc = scale(NumberOfRatings),
    Year1_sc = scale(Year1),
    wine_type = as.factor(wine_type)  # Convertimos a factor
  ) %>%
  select(Rating_sc, NumberOfRatings_sc, Year1_sc, wine_type)

y_train <- train_data$Price

# Hacer lo mismo para test
X_test <- test_data %>%
  mutate(
    Rating_sc = scale(Rating),
    NumberOfRatings_sc = scale(NumberOfRatings),
    Year1_sc = scale(Year1),
    wine_type = as.factor(wine_type)  # Convertimos a factor
  ) %>%
  select(Rating_sc, NumberOfRatings_sc, Year1_sc, wine_type)

y_test <- test_data$Price

# Verificar estructura
str(X_train)
```

```{r}
# Verificar que el escalado funcionó (las medias deberían ser ~0)
print("Summary de variables escaladas en train:")
summary(X_train %>% select(Rating_sc, NumberOfRatings_sc, Year1_sc))

print("\nSummary de variables escaladas en test:")
summary(X_test %>% select(Rating_sc, NumberOfRatings_sc, Year1_sc))
```


##3.2.- ***Modelo***

```{r modelo_regresion}
# Eliminamos la notación científica
options(scipen = 999)

# Creamos el modelo de regresión lineal
modelo <- lm(y_train ~ ., data = X_train)

# Resultado inicial
print(modelo)
```

## 3.3.- coef. del modelo 

```{r, echo=FALSE}
summary(modelo)
```

```{r modelo_refinado}
# Creamos nuevo conjunto de datos sin NumberOfRatings
X_train_refinado <- X_train %>%
  select(Rating_sc, Year1_sc, wine_type)

X_test_refinado <- X_test %>%
  select(Rating_sc, Year1_sc, wine_type)

# Creamos el modelo refinado
modelo_refinado <- lm(y_train ~ ., data = X_train_refinado)

# Vemos el resumen del nuevo modelo
summary(modelo_refinado)
```

## Evaluación del Modelo Refinado

```{r rmse}
# 2. RMSE en train
rmse_train <- sqrt(mean((modelo_refinado$fitted.values - y_train)^2))
print(paste("RMSE en train:", round(rmse_train, 2)))

# 3. RMSE en test
pred_test <- predict(modelo_refinado, X_test_refinado)
rmse_test <- sqrt(mean((pred_test - y_test)^2))
print(paste("RMSE en test:", round(rmse_test, 2)))
```

#4.- ***ANOVA***

```{r anova}
# Realizamos el ANOVA
anova_vinos <- aov(Price ~ wine_type, data = df_wines)

# Vemos el resumen
summary(anova_vinos)
```


## 4.1.- Verificación de Supuestos
```{r supuestos_anova}
# Test de normalidad con una muestra
set.seed(123)
muestra_residuos <- sample(anova_vinos$residuals, 5000)
shapiro.test(muestra_residuos)

# Test de homocedasticidad
bartlett.test(Price ~ wine_type, data = df_wines)

# Gráficos básicos diagnósticos
par(mfrow=c(1,2))
# QQ plot para normalidad
qqnorm(anova_vinos$residuals)
qqline(anova_vinos$residuals)

# Boxplot para homocedasticidad
boxplot(Price ~ wine_type, data = df_wines)
```

```{r diagnosticos_anova, fig.height=8, fig.width=10}
# Gráficos diagnósticos completos
par(mfrow=c(2,2))
plot(anova_vinos)
```


##4.1.- ***Tukey***

```{r tukey}
# Test de Tukey para comparaciones múltiples
tukey_test <- TukeyHSD(anova_vinos)
print(tukey_test)

# Visualización de las comparaciones
# Visualización
par(mar=c(5,8,4,2))  # Ajustamos márgenes
plot(tukey_test)
```


#5.- ***CONCLUSIONES***

## Análisis Exploratorio de Datos (EDA)

### 1. Estructura del Dataset
* **Dimensiones del dataset**:
  - 13,171 observaciones de vinos tintos
  - 10 variables que describen características y valoraciones

* **Variables clave para el análisis**:
  - **Price**: Variable objetivo para nuestro modelo de predicción
  - **Rating**: Valoraciones de usuarios (calidad percibida)
  - **NumberOfRatings**: Número de observaciones usadas para calcular el rating
  - **Year1**: Año de cosecha (2023 para vinos mezcla)
  - **Variables categóricas**: Información de origen (Country, Region, Winery, wine_type)

### 2. Análisis Inicial de Variables Clave
**Precios**:
  - Rango completo: 3.15€ (precio más bajo) - 99.95€ (precio más)
  - Distribución por niveles de precio:
    * Económicos (<10€): 27.52% de los vinos
    * Precio medio (10-30€): 52.31% de los vinos
    * Premium (30-50€): 13.45% de los vinos
    * Alta gama (>50€): 6.72% de los vinos
  - Esta segmentación nos ayuda a:
    * Entender la estructura del mercado
    * Identificar posibles outliers para el modelo
    * Planificar el tratamiento de precios extremos

**Sistema de Valoraciones**:
  - Rating: rango de 2.2 a 4.7 estrellas
  - NumberOfRatings: desde 25 hasta 86,839 valoraciones por vino
  - La mayoría de valoraciones están entre 3.7 y 4.0 estrellas
  - Media de valoraciones: 3.839 (distribución bastante simétrica)

### 3. Calidad de los Datos
**Integridad de datos**:
  - No hay valores faltantes (NA's)
  - No hay registros duplicados
  - Dataset limpio y completo para el análisis

### 4. Análisis de la Distribución de Precios
**Distribución de la muestra**:
   - Tinto: 8118 vinos (mayoría de la muestra)
   - Blanco: 3705 vinos
   - Espumoso: 953 vinos
   - Rosado: 395 vinos

**Patrones de precio**:
   - Todos los vinos tienen vinos premium, es decir, por encima de 60€ (valores atípicos)
   - Los espumosos y tintos son los más caros en promedio (25€)
   - Los blancos tienen un precio medio intermedio (17.7€) destacando por tener
    el mayor número de valores atípicos por encima del promedio.
   - Los rosados son en promedio los más económicos (11.7€)

**Implicaciones para el modelo**:
   - El tipo de vino es claramente relevante para predecir el precio
   - Debemos considerar que cada tipo tiene sus propios patrones de precio
   - La presencia de valores atípicos sugiere que necesitaremos más variables además del tipo para predecir       bien el precio

### 5. Preparación del modelo
**Análisis de Correlaciones**:
- Analizamos las correlaciones para entender las relaciones entre variables:
  * Con el precio (variable dependiente):
    - Rating (0.621): relación directa moderada entre valoración y precio
    - NumberOfRatings (0.029): el número de observaciones para calcular el rating no influye en el precio
    - Year1 (-0.310): tendencia a que los vinos más antiguos sean más caros

**Implicaciones para el modelo**:
  * No hay multicolinealidad (correlaciones entre variables independientes < 0.2)
  * Mantendremos todas las variables para el modelo inicial
  * La variable wine_type será clave para el ANOVA

### 6. Output del modelo

  * El Rating influye significativamente en el precio: cuando un vino 
    tiene una estrella más de valoración, su precio sube unos 10.46€.
  * Los vinos más viejos son más caros; aumenta el precio en unos 6.11€
  * Los espusos son en promedio 1.,35€ más caros; los tintos 2.27€ y los rosados 2.10€
  * El modelo en su conjunto es estadísticamente significativo (p-valor < 0.0000000000000022), esto es, hay      una probabilidad prácticamente nula de que las relaciones que hemos encontrado entre variables sean por      casualidad. Podemos entoces estar seguros de que el rating, la antigüedad y el tipo de vino influyen en      el precio.
  
**Refinado y evaluación del modelo**
  - La eliminación de la variable NumberOfRatings (p-valor = 0.5404 > 0.05, no significativa) no afectó al        rendimiento del modelo, manteniendo el mismo R² (0.4631) y error estándar (13.88€), lo que confirma que       esta variable no era relevante para predecir el precio.
  - El modelo muestra un error de predicción (RMSE) de aprox. ±13.88€, muy parecido en entrenamiento y en test     (13.61€). Esta consistencia en el error indica que el modelo es estable, aunque su precisión varía según      el rango de precios: es menos preciso para vinos económicos (donde 13€ es una diferencia importante) y más     fiable para vinos de gama alta (donde 13€ representa un porcentaje menor del precio).
  
## Análisis de Diferencias entre Tipos de Vino

**Verificación de Supuestos:**
   Los gráficos de diagnóstico muestran algunas desviaciones de normalidad y homocedasticidad, pero el gran tamaño muestral (>13,000 observaciones) garantiza la robustez del análisis.

**ANOVA:**
Hipótesis:
   - H0: No hay diferencias en el precio medio entre tipos de vino
   - H1: Al menos un tipo de vino tiene un precio medio diferente
   
   El ANOVA (F = 182.8 (alto), p < 0.00000000000002 que es < que 0.05) rechaza H0, confirmando diferencias      significativas en precios según el tipo de vino.

**Test de Tukey:**
   - Todas las comparaciones son significativas (p adj < 0.05) excepto tintos vs espumosos (p = 0.846)
   - Los rosados muestran el patrón más distintivo:
     * Mayor diferencia con espumosos (-13.79€)
     * Mayor diferencia con tintos (+13.27€)
     * Menor diferencia con blancos (-6.03€)

## Conclusión Final

## Conclusión Final

## Conclusión Final

Este análisis me ha permitido entender el mercado del vino en Vivino.com. El modelo desarrollado, aunque tiene un R² moderado (0.4631), revela patrones interesantes. 

Las valoraciones de los usuarios muestran una fuerte relación con el precio: los vinos mejor valorados tienden a ser más caros, con una diferencia media de 10.46€ por cada punto adicional en su rating. La antigüedad también influye, aumentando el precio en 6.11€ por año. 

El tipo de vino también es determinante, como confirma el ANOVA (p < 0.00000000000002): los espumosos y tintos tienen los precios más altos (sin diferencias significativas entre ellos), los blancos ocupan una posición intermedia, y los rosados son más económicos. El modelo predice mejor los precios altos que los bajos (como muestran los gráficos de residuos), el error de ±13.88€ es más problemático para vinos económicos. 

Esto hace pensar que existen variables que no están reflejadas como la bodega y la región que afectan a los precios (lo que explicaría el R² moderado). Para futuros análisis, sería interesante incluir estas variables adicionales y quizás desarrollar modelos para diferentes rangos de precio, mejorando así la precisión de las predicciones.



